【裁判字號】    98,刑智上更(一),17
【裁判日期】    980615
【裁判案由】    違反著作權法
【裁判全文】
智慧財產法院刑事判決
                              98年度刑智上更(一)字第17號
上  訴  人  臺灣桃園地方法院檢察署檢察官
被      告  戰聲科技股份有限公司
代  表  人  張紹濱
選任辯護人  高涌誠律師
            許樹欣律師
            黃英哲律師
上列上訴人因被告違反著作權法案件，不服臺灣桃園地方法院96
年度易字第879 號，中華民國97年11月20日第一審判決（起訴案
號：臺灣桃園地方法院檢察署94年度偵續一字第00005 號），提
起上訴，經台灣高等法院第二審判決確定後，經最高法院檢察署
檢察總長為被告之利益提起非常上訴，經最高法院撤銷原確定判
決後，第一次發回更審，本院判決如下：
    主  文
原判決關於戰聲科技股份有限公司部分撤銷。
戰聲科技股份有限公司因受雇人執行業務，犯擅自以重製之方
法侵害他人之著作財產權之罪，科罰金新臺幣拾萬元，減為罰金
伍萬元。
    事  實
一、緣鍾泰貴（未據起訴）係戰聲科技股份有限公司（下稱戰聲
    公司）之實際負責人，明知亞視亨國際企業有限公司（下稱
    亞視亨公司）所有之「車輛影音系統之手工繪圖」（詳如附
    件二），係由亞視亨公司員工李龍泉所繪製創作完成之圖形
    著作，並約定由僱用人亞視亨公司享有著作財產權之圖形著
    作，未經亞視亨公司之同意或授權，不得擅自重製，竟於民
    國90年6 至8 月間與亞視亨公司洽購其所研發之汽車頭枕電
    視，並由該公司員工李龍泉持該公司之目錄向戰聲公司介紹
    ，而有機會接觸如附件一、二、三之設計圖後，即未經著作
    財產權人之授權同意，在不詳地點擅自將亞視亨公司所享有
    著作權之上揭「車輛影音系統之手工繪圖」圖形著作物，以
    除去其上原有「DC-12V POWER」、「主電纜線」、「選台器
    」字樣之方式加以重製，並登載於戰聲公司所製作之大客車
    數位影音錄影系統型錄之「座椅側立面圖」，以製作成戰聲
    公司之產品型錄，而侵害亞視亨公司之著作財產權。嗣於91
    年8 月間，亞視亨公司員工李龍泉至兆陽國際汽車股份有限
    公司（下稱兆陽公司）推銷亞視亨公司所開發之遊覽車內部
    電視設計及組裝產品時，經兆陽公司副總經理陳欽誠拿出戰
    聲公司業務所提供之單張目錄，始悉上情。
二、案經著作財產權人亞視亨公司訴由臺灣桃園地方法院檢察署
    檢察官偵查起訴。
    理  由
壹、程序部分：
一、按鑑定人由審判長、受命法官或檢察官選任之；法院或檢察
    官亦得囑託醫院、學校或其他相當之機關、團體為鑑定，刑
    事訴訟法第198 條、第208 條第1 項定有明文。本件卷附財
    團法人臺灣經濟發展研究院所為之著作權侵害鑑定研究報告
    書，並非審判長、受命法官或檢察官選任之鑑定人或所囑託
    為鑑定之機關或團體製作之鑑定報告書，即屬審判外之書面
    陳述，依刑事訴訟法第159 條第1 項規定，被告以外之人於
    審判外之言詞或書面陳述，除法律有規定者外，不得作為證
    據。
二、次按，國立台灣大學（下稱台大）機械工程學系圖形鑑定報
    告，性質上固屬被告以外之人於審判外之書面陳述紀錄，惟
    上開證據資料，係由審判長選任之鑑定機關，其實施鑑定之
    人員係依其專業知識經驗客觀紀錄物體現象之意見，可信度
    甚高，復查無「顯有不可信之狀況」，依刑事訴訟法第159
    條之4 第1 款、第2 款規定，為傳聞證據之例外，自有證據
    能力，被告戰聲公司（下稱被告公司）之選任辯護人辯稱上
    開鑑定書有關鑑定人鍾添東教授本身無著作權之背景，且就
    物品實用原則沒有討論，該份鑑定報告沒有鑑定價值云云，
    尚有誤會。至本件認定事實所引用之本件卷內其餘卷證資料
    ，被告公司及其選任辯護人於本院審理時僅對告訴代理人邱
    蕙娟、吳俊賢、楊沛生、李龍泉、蔣文中、黃培根及證人朱
    發有、朱發強、陳欽誠於檢察官偵查中所為陳述之證明力有
    爭執，對其證據能力並不爭執（見本院98年6 月1 日審理筆
    錄第7 頁），且被告公司及其選任辯護人均未於本院言詞辯
    論終結前聲明異議，依刑事訴訟法第159 條之5 第2 項規定
    ，視為已有將該等傳聞證據採為證據之同意，本院審酌卷內
    所有證據資料作成之情況，並無違法取證之情形，認應係出
    於其自由意志，具有可信性，並無不適宜作為證據之情形，
    認具有證據能力，核先敘明。
貳、實體方面：
一、訊據被告公司之代表人固供承戰聲公司所繪製大客車數位影
    音錄影系統型錄其內確有「座椅側立面圖」等情，惟均矢口
    否認有侵害著作權犯行，並辯稱：其沒有抄襲、仿冒之行為
    ，目錄上之圖形與告訴人公司之圖形不一樣云云；被告公司
    於原審另辯稱：告訴人公司所印製之「座椅側立面圖」，並
    無原創性，非著作權法保護之範疇云云。另辯護人為被告公
    司辯稱：被告公司在系爭廣告型錄中所印製之「座椅側立面
    圖」（包含圖形及線路部分），完全係依李昭賢當時所畫之
    「座椅側立面圖」（亦即李昭賢所稱之草圖）印製，被告公
    司未作任何增刪，且李昭賢亦確實未告知被告公司這張圖之
    來源。故被告公司就系爭「座椅側立面圖」之圖形內容自始
    均認為屬李昭賢或易茂公司所創作，殊不知告訴人亞視亨公
    司就該圖形著作亦享有著作財產權，被告公司無侵害告訴人
    公司著作權之犯意。且該圖之真正著作權人應係李昭賢，或
    者應為告訴人與李昭賢先生之共同著作，並非告訴人單獨享
    有著作權，告訴人亞視亨公司未經李昭賢之同意即擅自向被
    告公司提出告訴，已違反著作權法第40條之1 之規定，其告
    訴不合法。此外，由於告訴人亞視亨公司於知悉系爭「座椅
    側立面圖」實係由李昭賢提供給被告公司後，明確表示不告
    李昭賢，而僅告戰聲公司，依刑事訴訟法第239 條，告訴人
    公司無由單獨對被告提出告訴。因此被告公司就系爭圖形之
    著作財產權自始即認為應屬李昭賢或易茂公司所擁有，不知
    告訴人就該圖形亦擁有著作財產權，被告公司無故意侵害告
    訴人公司著作權之犯意云云。
二、經查：
（一）上開如附件二所示之「車輛影音系統之手工繪圖」，係先
      由告訴人員工陳振龍繪製如附件一所示之設計圖，再由告
      訴人公司經理李龍泉規劃線路配置圖（詳如附件二），嗣
      於91年8 月間，告訴人公司員工李龍泉至兆陽公司推銷產
      品時，經兆陽公司副總經理陳欽誠拿出戰聲公司業務所提
      供之單張目錄，始知悉告訴人公司之上開圖形著作遭被告
      公司重製等情，業據告訴人指訴綦詳，核與證人陳欽誠、
      李龍泉於檢察官偵查中證述情節大致相符（見他字2624號
      卷第1 至31頁告訴狀、第45頁正面、第46頁正面、第57頁
      反面、第58頁正面），並有證人陳振龍所書立之聲明書1
      紙在卷為憑（見同上卷第24頁），可知前開如附件二所示
      之「車輛影音系統之手工繪圖」確係先由告訴人公司員工
      陳振龍繪製如附件一所示之設計圖，再由告訴人公司經理
      李龍泉規劃線路配置圖完成之原始創作圖形，而由告訴人
      公司取得並享有著作財產權之圖形著作無訛，且被告公司
      之受僱人即證人鍾泰貴未經著作權人之同意即擅自重製而
      侵害告訴人公司之著作財產權。
（二）其次，被告公司所製作之「大客車數位影音娛樂系統」目
      錄內，確有如附件四所示之座椅側立面圖之事實（見附件
      四下方），為被告公司之代表人所不否認，並有上開被告
      公司之「大客車數位影音娛樂系統」目錄在卷為憑（見外
      放證物標示為證物二）。按著作權法第3條第1項第1款規
      定：「著作︰指屬於文學、科學、藝術或其他學術範圍之
      創作」、第10條之1規定：「依本法取得之著作權，其保
      護僅及於該著作之表達，而不及於其所表達之思想、程序
      、製程、系統、操作方法、概念、原理、發現」，是以著
      作人須本於自己獨立之思維、智巧、技匠而為具有原創性
      之創作，並非抄襲、改竄、剽竊或模仿自他人之著作。此
      種思想或情感之人類精神上心智活動作用須具有最少限度
      、微量之創意性（Minimal Requirement of Creativity
      ）程度，而足以表現出著作人之個別性或獨特性。著作權
      人倘主張其著作權遭侵害，其應先舉證證明他人依社會通
      常情形有合理之可能性接觸其著作，且他人創作之圖形著
      作與其著作之內容實質相似。經查，本件經台灣高等法院
      將如附件一至四所示之圖形，送請台大機械工程學系鑑定
      結果認：附件一至三所示之圖形顯示遊覽車內之影音系統
      安裝於座椅間之相關位置，其繪製係利用工程製圖之正投
      影視圖畫法，分別繪製作座椅以及影音元件之俯視圖及側
      視圖，另繪製各影音元件間電源線與訊號線路之連接方法
      ，屬於電機電子工程圖中之接線圖，其內容顯示各電子零
      件之間電源線與訊號線路之連接及安裝之關係，屬於一種
      產品設計圖或工程設計圖，自然也屬於著作權法圖形著作
      中之「科技或工程設計圖」，可認定為著作權法中之圖形
      著作，且經該機構以相關特徵比對附件二、四整體及細部
      圖形特徵鑑定結果，認附件四之圖形內容涉嫌重製或改作
      如附件二所示之圖形，有台大機械工程學系圖形鑑定服務
      報告一份在卷為憑（見本院卷第59至66頁），足見告訴人
      如附件二所示之系爭著作為圖形著作，且具原創性，至為
      明確。又告訴人與被告公司為競爭同業，90年6 至8 月間
      被告公司更曾向亞視亨公司洽購其所研發之汽車頭枕電視
      等情，有收據在卷可稽，且為被告公司所不爭執，是其有
      接觸告訴人之前開著作可能性，實已明確。足見被告公司
      之受雇人即證人鍾泰貴確有未經著作財產權人之同意，而
      擅自將告訴人公司所享有著作權之上揭「車輛影音系統之
      手工繪圖」圖形著作物，除去其上原有「DC-12V POWER」
      、「主電纜線」、「選台器」字樣之方式加以重製，並登
      載於被告公司所製作之所製作之大客車數位影音錄影系統
      型錄。被告辯稱：其與告訴人公司所繪製之圖形不一樣云
      云；以及於原審時辯稱：告訴人公司所印製之「座椅側立
      面圖」，並無原創性，非著作權法保護之範疇云云，無非
      飾卸之詞，均不足採信。至被告公司於更審前聲請傳詰鑑
      定人鍾添東教授，查上開台大機械工程學系圖形鑑定服務
      報告已就其鑑定理由詳予載明，本院認無再傳詰必要，附
      此敘明。
（三）被告公司之辯護人雖為被告辯稱：被告公司的圖形係透過
      證人李昭賢所繪製，業據證人李昭賢於另案他字案件中證
      述明確，而證人李昭賢係與告訴人公司有合作關係，縱認
      本案有侵害著作權，被告公司係善意第三人，應無侵害他
      人著作權之犯意云云。但如附件二所示之圖形屬著作權法
      中之圖形著作，且如附件四所示之圖形係被告公司擅自重
      製如附件二所示之圖形，已如上述，而證人李昭賢於檢察
      官偵查中證稱：其原係瑞聯航空副領班，當時大客車都沒
      有這樣的設計，飛機上才有，其與告訴人公司合作時，係
      帶他們去飛機上看，還有給他們一份自己畫的系統圖，告
      訴人公司之員工再依據其給的草圖畫出如附件二所示之圖
      樣，於合作期間有看過如附件一、二所示之圖示，後來告
      訴人公司不與其合作，其再找被告公司合作，並提供書面
      草圖給被告公司等語（見他字2624號卷第66頁反面至67頁
      、偵字第91號卷第19頁），足認證人李昭賢與告訴人公司
      合作時，告訴人公司即已繪製出如附件一、二所示之圖形
      ，且證人李昭賢僅提供其所繪製之草圖予告訴人公司，並
      無提供如附件二所示之圖示與被告公司；再證人李昭賢於
      本院審理時證稱：伊當初只是教被告公司技術，伊是畫草
      圖在黑板上，將系統整合於黑板上建構出來教它們影音系
      統裝在遊覽車上時是如何的作法，主要的內容類似，如椅
      子上裝電視，電視如何裝、線路如何走。被告公司的圖畫
      出來與伊當初在黑板上所畫的不大一樣等語，亦足認證人
      李昭賢當初並未提供附件四所示之圖畫著作予被告公司，
      證人李昭賢充其量僅係提供「構想」，其並未參與完成如
      附件四之圖示，至為灼然。是辨護人辯稱上開圖形係由證
      人李昭賢所提供，李昭賢亦為共同著作人，告訴人公司無
      由單獨對被告提出告訴云云，尚屬無據。而被告公司係因
      其受僱人即證人鍾泰貴執行業務，擅自以重製之方法侵害
      他人之著作權，應依著作權法第101 條第1 項規定，對被
      告公司處以同法第91條第1 項之罰金，且公司身為法人，
      其本身自無犯意可言，辯護人另辯稱：被告公司並無侵害
      他人著作權之犯意云云，亦不足採為有利被告公司之認定
      。
  (四)綜上所述，本案事證明確，被告犯行堪以認定。
三、按94年1 月7 日修正公布，95年7 月1 日施行之修正後刑法
    第2條 第1 項規定：「行為後法律有變更者，適用行為時之
    法律。但行為後之法律有利於行為人者，適用最有利於行為
    人之法律。」。查被告公司係於90年6 至8 月與告訴人公司
    洽購告訴人公司所研發之汽車頭枕電視，並由告訴人公司員
    工李龍泉持告訴人公司之目錄向被告公司介紹，被告公司始
    有機會接觸如附件一、二、三之設計圖，而告訴人公司之員
    工係於91年8 月間至兆陽公司推銷產品時即發現被告公司擅
    自以重製告訴人所享有著作權之圖形著作，足認被告公司受
    作人擅自複製告訴人公司所享有著作權之圖形著作之時間，
    係於90 年6、8 月間其接觸如附件一、二、三所示之圖形創
    作起迄91 年8月間經告訴人發現之間，是被告公司90年6 至
    8 月間行為後，著作權法第91條，分別於92年7 月9 日、93
    年9 月1 日修正公布，經比較行為時法、中間時法、裁判時
    法之結果，依前開說明，應以被告公司行為時法即87年1 月
    21日修正公布之著作權法第91條之規定較有利於被告公司，
    應依刑法第2 條第1 項規定予以適用。即依90年11月2 日修
    正（未修正第91條）公布施行之著作權法規定論處。公訴人
    認被告公司係犯93年9 月1 日修正公布之著作權法第91條之
    罪，尚有誤會，應予更正。再被告公司犯罪時間係在96年4
    月24日以前，所犯之罪，合於96年罪犯減刑條例所規定之減
    刑條件，應依該罪犯減刑條例第2 條第3 項之規定，減輕其
    刑2 分之1。
四、原審未為詳究，遽為被告公司無罪之諭知，尚有未洽。公訴
    人循告訴人上訴意旨，執此指摘原判決不當，為有理由，自
    應由本院將原判決關於被告公司部分予以撤銷改判。爰審酌
    被告公司因其受僱人即證人鍾泰貴擅自以重製之方法侵害他
    人之著作權，自應依90年11月2 日修正公著作權法第101 條
    第1 項規定，對被告公司處以同法第91條第1 項之罰金等一
    切情狀，科以罰金新臺幣10萬元，並依中華民國96年罪犯減
    刑條例第2 條第1 項第3 款、第7 條之規定減為罰金新台幣
    5 萬元。
五、至公訴人於本案98年4 月29日審理時，又以被告公司廣告型
    錄所印另一張「遊覽車頻道概略圖」亦有違法重製告訴人公
    司之圖形著作為由，當庭擴張追訴被告公司該部分之犯罪事
    實等語。經查，公訴人係就本案遭非常上訴之判決發回後始
    擴張他部犯罪事實，已與刑事訴訟法第448 條之規定不符，
    ，此部擴張，難認適法，此部分爰不予審究，附此敘明。
六、至證人鍾泰貴所涉擅自以重製之方法侵害他人之著作權之犯
    行，因未據公訴人起訴，本院自不得審究，應由檢察官另行
    偵辦，附此敘明。
據上論斷，應依刑事訴訟法第369 條第1 項前段、第364 條、第
299 條第1 項前段，90年11月12日修正公布施行之著作權第91條
第1 項、第101 條第1 項，刑法第2 條第1 項，中華民國96年罪
犯減刑條例第2 條第1 項第3 款、第7 條，判決如主文。
本案經檢察官黃朝貴到庭執行職務。
中    華    民    國    98    年     6    月   15     日
                  智慧財產法院第一庭
                              審判長法  官  李得灶
                                    法  官  汪漢卿
                                    法  官  王俊雄
以上正本係照原本作成。
不得上訴。
中    華    民    國    98    年     6    月   15     日
                                    書記官  王英傑


司法院資訊處製作；財團法人民間司法改革基金會備份。
